臺灣臺北地方法院刑事判決　　　　　　　　　　　　八十九年度訴字第一三三八號
　　公　訴　人　臺灣臺北地方法院檢察署檢察官
　　被　　　告　己○○
　　　　　　　　丙○○
　　共　　　同
右列被告因違反著作權法案件，經檢察官提起公訴（八十九年度偵字第五五一０、五
五一一、六二七三號），本院判決如左：
    主  文
己○○連續意圖銷售而擅自以重製之方法侵害他人之著作財產權，處有期徒刑壹年肆
月，併科罰金新台幣貳拾萬元。罰金如易服勞役，以罰金總額與陸個月之日數比例折
算。
丙○○無罪。
    事  實
一、己○○為錦茂傳播有限公司（下稱錦茂公司，該公司於民國八十三年七月十五日
    設立登記，於八十九年三月二十八日為解散登記，因法人消滅而經不起訴處分）
    、吉普唱片有限公司（下稱吉普公司，該公司於八十六年三月五日設立登記，於
    八十九年三月三十日為解散登記，因法人消滅業為不起訴處分）之實際負責人，
    明知任詩傑實業有限公司（下稱任詩傑公司）製作出版之「中國龍唱片／中國音
    樂家大系」系列錄音專輯中如附表所示之「柳浪聞鶯」等錄音著作（音樂光碟片
    專輯名稱、被侵害之錄音著作名稱均詳如附表所示，下稱系爭錄音著作）為任詩
    傑公司享有著作權之錄音著作，未經任詩傑公司同意或授權，不得擅自重製、散
    布或意圖營利而交付，竟基於意圖銷售、營利之概括犯意，自八十八年十二月二
    日起，將其於八十八年八月間在大陸地區取得由金海灣音像出版社出版、大恒電
    子出版社發行之負載系爭錄音著作之音樂光碟片，連續以錦茂公司、吉普公司名
    義，委由不知情之大震科技股份有限公司（下稱大震公司）員工重製為音樂光碟
    片，並以錦茂公司及吉普公司之名義，以平均每片批價新臺幣（下同）二十元至
    二十五元之價格，販售至光華唱片有限公司等唱片零售商（錦茂公司、吉普公司
    發行之音樂光碟專輯侵害系爭錄音著作之情形詳如附件對照表所示）。嗣於八十
    九年三月七日為警查獲，並分別在大震公司扣得盜版音樂母片二十片（其中一片
    於偵查前即遺失）、錦茂公司及吉普公司與大震公司壓製光碟合約書及訂單三份
    、已壓製完成之盜版音樂光碟八百三十三片；在臺北市○○區○○路一段十九巷
    五弄廿二號錦茂公司處及同路一段十九巷三弄六號倉庫內，扣得盜版音樂光碟片
    七千七百四十五片、盜版音樂光碟封面紙盒七百張；在臺北市○○區○○路四段
    七十七巷四十一號二樓吉普公司處，扣得音樂光碟五十八片、ＭＯ二片、估價單
    二十張，及音樂光碟設計檔案稿光碟片一片。
二、案經任詩傑公司代表人甲○○訴由內政部警政署保安警察第二總隊第一大隊第一
    中隊報請臺灣臺北地方法院檢察署檢察官偵查起訴。
    理  由
壹、有罪部分：
一、訊據被告己○○固坦承有右揭委託大震公司重製前揭錄音著作後予以販賣之行為
    ，惟矢口否認有何侵害告訴人任詩傑公司錄音著作權之情事，辯稱：告訴人未必
    是系爭錄音著作之著作權人；又其係於八十八年八月間，在大陸地區北京市某視
    聽展時，以錦茂公司享有著作權之自然音樂、古典音樂等錄音著作專輯，與北京
    大恒電子出版社無償交換系爭錄音著作在臺之發行權，故以為係有權發行，主觀
    上並無侵害著作權之犯意云云。經查：
（一）按將聲音錄製附著於特定媒介物上，若具一定之原創性，即屬著作權法第五條
      第一項第八款所指之錄音著作，而完成該錄音著作之錄製之人，即取得錄音著
      作之著作權。次按著作權之授權利用，有專屬授權與非專屬授權之分。非專屬
      授權，著作財產權得授權多人，不受限制；專屬授權，則係獨占之許諾，著作
      財產權人不得再就同一權利更授權第三人使用，甚至授權人自己亦不得使用該
      權利。專屬授權之被授權人於其被授權之範圍內既獨占利用著作財產權，則其
      權利之被侵害與原著作財產權人之權利被侵害，並無不同，自係犯罪之直接被
      害人，而得依法提起告訴或自訴，最高法院八十六年度台上字第三六一二號判
      決可資參照。查：
  １、依告訴人所提出、被告不爭執其形式及實質真正（參九十一年九月二十日補呈
      之辯護意旨狀第二十頁）之獨家授權合約書（八十九年度偵字第六二七三號卷
      一三五至一三六頁）所示，附表編號一所列之錄音著作，業由溫隆俊獨家授權
      予任詩傑公司製造並銷售，該合約書既曰「獨家授權」，可知溫隆俊不得再就
      同一權利更授權任詩傑公司以外之第三人使用，其性質即為專屬授權無疑，任
      詩傑公司確為附表編號一所列錄音著作之專屬被授權人，揆諸前開判決意旨，
      於該等著作被侵害時，享有告訴權。
  ２、至附表編號二至二十所列之錄音著作，為任詩傑公司籌劃在大陸地區與王鐵錘
      、張福金、劉長福、李光陸、林毛根、王甫建、孫貴生、項祖華、胡海泉、林
      石城、秦鵬章、李執恭、曹文工、吳文光、吳玉霞、周耀錕、張維良、馬光陸
      、張銳、甘柏林、張式功、楊秀明、胡炳旭、簡廣易等演奏家、詞曲作家、指
      揮家合作，而將其等所演奏、作詞譜曲或指揮之樂曲錄製附著在特定媒介物上
      乙節，有告訴人與上開演奏家、詞曲作家、指揮家簽訂之著作權轉讓契約書、
      錄音著作轉讓合約書、財團法人海峽交流基金會公證書、照片、部分曲譜等在
      卷可稽。被告雖以上開契約書當事人簽名筆跡有可疑之處，及「思凡」、「豫
      西風情」、「春江花月夜」等專輯之簽約日期在台北市電話號碼變更為八碼之
      前，但其簽約用紙上所列任詩達公司之電話號碼為八碼，顯係事後臨訟偽作等
      為由，否認上開契約書之真正，然查，上開契約書部分業經財團法人海峽交流
      基金會公證，有公證書可佐，是被告以簽名筆跡可疑臆測該等契約書之真正，
      尚不足採，應認該等契約書為真正無訛；又告訴人與上開演奏家、指揮家、詞
      曲作家合作錄製系爭錄音著作，其間之契約本不以作成書面為必要，是僅要有
      合作之事實，雖合作當時未立具書面契約，事後為訴訟舉證之需要而補作書面
      契約，亦難認係偽作，而依卷附「思凡」、「豫西風情」、「春江花月夜」等
      專輯之錄音著作轉讓合約書所示，告訴人係與林毛根、馬光陸、林石城等演奏
      家簽訂該等合約，而衡情實難想像告訴人實際上並未與該等演奏家合作，卻能
      一系列錄製其等演奏之情，是應認告訴人確有與該等演奏家合作錄音之事實，
      從而上開「思凡」、「豫西風情」、「春江花月夜」等專輯之合約書應係事後
      補作而非偽作。又固然僅將聲音錄製附著於特定媒介物之人為錄音著作人，至
      演奏家、詞曲作家則係就其表演著作、詞曲著作分別取得著作權，但不當然原
      始取得錄音著作權，是上開契約書記載前揭演奏家、詞曲作家及指揮家將系爭
      錄音著作之著作權轉讓予被告，雖不合法律邏輯，然此或因契約當事人不諳法
      律用語之故，無損於該等契約書適能佐證告訴人確有與上述演奏家、詞曲作家
      及指揮家合作錄製系爭錄音著作之事實，告訴人即因而取得錄音著作權。另被
      告雖辯稱：告訴人必係委託大陸地區之錄音師進行錄製，而告訴人未能提出其
      與錄音師之契約約定著作權歸屬告訴人所有，則無論依台灣或大陸地區之著作
      權法，系爭錄音之著作權均應歸錄音師所有云云，惟查，前開著作權歸屬之約
      定亦不以書面為要件，無論告訴人係委託台灣或大陸地區之錄音師進行錄製，
      衡諸常情，錄音師必在知悉且同意告訴人將以自己名義而非以錄音師名義發行
      系爭錄音著作之情形下接受委託，是應可推認彼等間有錄音著作財產權歸屬於
      告訴人之共識，告訴人確有附表編號二至二十所列錄音著作之著作權無訛。
  綜上所述，告訴人為附表編號一所列錄音著作之專屬被授權人，且為附表編號二至
  二十所列錄音著作之著作權人，從而系爭錄音著作遭受侵害時，告訴人擁有告訴權
  。
（二）次查，大陸地區之大恒電子出版社確有發行系爭錄音著作之音樂光碟片，有大
      恒電子出版社之產品目錄、音樂光碟正反面封面影本附卷可稽。而經交互比對
      告訴人、錦茂公司、吉普公司、大恒電子出版社所發行之收錄系爭錄音著作之
      音樂光碟專輯名稱、曲目及編排，可知錦茂公司及吉普公司所發行之音樂光碟
      雖確有收錄告訴人有著作權之系爭錄音著作，惟其專輯名稱與曲目編排與告訴
      人所發行者略有不同，而與大恒電子出版社所發行者完全一致，如告訴人發行
      之「廣東音樂」專輯，吉普公司及大恒電子出版社之專輯名稱則均為「柳浪聞
      鶯」，又如吉普公司及大恒電子出版社發行之「春江花月夜」專輯，除收錄告
      訴人發行之「春江花月夜」專輯之所有曲目外，均亦收錄告訴人另一「十面埋
      伏」專輯中之第十首；從而，應可認定被告己○○以錦茂公司、吉普公司名義
      發行之音樂光碟，雖有重製告訴人之系爭錄音著作，惟其重製之來源則係由自
      大恒電子出版社所發行之音樂光碟。
（三）基此，被告己○○雖辯稱：其係以錦茂公司享有著作權之自然音樂、古典音樂
      等錄音著作專輯，與北京大恒電子出版社無償交換系爭錄音著作在臺之發行權
      ，其見大恒電子出版社頗具規模、目錄精美、有發行系爭錄音著作之事實，遂
      不懷疑其有無系爭錄音著作之著作權，主觀上並無侵害告訴人著作權之犯意云
      云，並提出案外人丁○○與錦茂公司簽訂之版權協議書、大恒電子出版社與丁○○簽訂之合約書、錦茂公司與大恒電子出版社簽訂之發行合作協議書為證。
      然查，丁○○與錦茂公司簽訂之版權協議書係約定錦茂公司授權丁○○在大陸
      地區代理錦茂公司之版權事宜，而大恒電子出版社與丁○○簽訂之合約書係約
      定丁○○代理版權的音樂光碟與大恒電子出版社合作進行出版發行事宜，均與
      大恒電子出版社是否有授權被告己○○或錦茂公司、吉普公司在台灣發行系爭
      錄音著作無涉，被告己○○於偵查中亦自承上開契約與本件無關（八十九年度
      他字第九一０號卷第十六頁背面）；至大恒電子出版社與錦茂公司簽訂之發行
      合作協議書，雖約定大恒電子出版社出版的產品在台灣的銷售由錦茂公司負責
      ，惟查：
  １、該發行合作協議書之真正不無疑義：
      查被告己○○於八十九年三月七日接受檢察官偵訊時，本稱關於大恒電子出版
      社有授權乙節，有書面資料可證，並提出上開丁○○與錦茂公司簽訂之版權協
      議書、大恒電子出版社與丁○○簽訂之合約書，經檢察官告以其內容與本件無
      關後，被告己○○亦自承無關，而稱大恒電子出版社只有口頭承諾等語（八十
      九年度他字第九一０號卷第十五至十六頁），則其事後竟又能提出大恒電子出
      版社與錦茂公司簽訂之發行合作協議書；又觀諸該發行合作協議書之內容，甚
      為概括、籠統，關於最基本之授權之標的、權限範圍、權利金或利潤之分配、
      付款方式等，均付之闕如，而大恒電子出版社如被告己○○所述，係規模頗具
      之出版社，則衡諸出版業界之常情，豈可能就授權事宜如此粗略？又縱認該發
      行合作協議書僅為一事先之概括授權合約，則衡情就嗣後個別之授權行為亦會
      再擬訂起碼包含上開事項之授權契約，始不違常理，否則如何認定其間之權利
      義務關係？是上開發行合作協議書是否真正，實不無疑義。
  ２、縱認該發行合作協議書為真正，亦無從認定大恒電子出版社有授權予錦茂公司
      、吉普公司：
      查該發行合作協議書係約定：「甲乙雙方就甲方（指大恒電子出版社）出版的
      節目在中國台灣地區的銷售事宜達成如下協議：(1)甲方出版的產品在台灣地區
      的銷售由乙方（指錦茂公司）負責，乙方應該協助甲方進行市場的價格和版權
      的維護... 」，是僅約定由錦茂公司負責大恒電子出版社出版的產品在台灣的
      銷售事宜，亦即進口大恒電子出版社出版的產品在台灣銷售，無依據認定大恒
      電子出版社授權錦茂公司在台灣製作、出版、發行系爭錄音著作，且如前所述
      ，發行合作協議書上根本未記載任何標的，亦難認該發行合作協議書與系爭錄
      音著作有關，而錦茂公司如確與大恒電子出版社有授權合作關係，則請其補具
      相關授權文件應非難事，惟被告己○○於訴訟至今未再提出其他客觀上與系爭
      錄音著作相關之授權文件，從而自發行合作協議書約定內容觀之，亦無從認定
      係與系爭錄音著作之授權有關。
（四）綜上所述，無任何依據可資認定大恒電子出版社有授權錦茂公司在台灣發行系
      爭錄音著作，是被告己○○上揭所辯，顯係卸責之詞，殊無可採，又被告己○○為錦茂公司、吉普公司之實際負責人，業據其供明在卷，此外，復有扣案之
      盜版音樂母片十九片、錦茂公司及吉普公司與大震公司壓製光碟合約書及訂單
      三份、盜版音樂光碟八千六百三十六片（其中八百三十三片在大震公司扣得、
      七千七百四十五片在錦茂公司處扣得、五十八片在吉普公司處扣得）、音樂Ｍ
      Ｏ二片、盜版音樂光碟封面紙盒七百張、估價單二十張，及音樂光碟設計檔案
      稿光碟片一片、查獲現場照片等在卷可資佐憑，本件事證明確，其犯行洵堪認
      定。
二、被告己○○明知未經系爭錄音著作之著作權人同意或授權，而擅自重製系爭錄音
    著作，且因此重製而得之音樂光碟片均為侵害著作權之物，仍意圖營利而交付予
    不特定之唱片零售商，核其所為，係違反著作權法第九十一條第二項之意圖銷售
    而擅自以重製之方法侵害他人之著作財產權及第九十三條第三款、第八十七條第
    二款之以明知為侵害著作權之物而意圖營利而交付之方法侵害他人之著作權之罪
    。又按刑事法上之常業犯，係以犯罪行為為生活之事業，故除須有反覆實施同一
    犯罪行為之事實外，尚須以之為謀生之職業，恃以為生，始屬相當，此觀刑法上
    有關常業犯之規定，莫不皆為營利維生自明；本件被告己○○經營錦茂公司、吉
    普公司，其所營項目有唱片錄音帶製作發行買賣、圖書、雜誌、日用品百貨買賣
    及代理業務、前項商品之進出口貿易業務等，有該二公司之公司資料查詢可稽，
    衡情該二公司應不僅僅發行系爭錄音著作之音樂光碟，依查獲現場照片所示，亦
    可見該二公司尚有發行其他古典音樂專輯，又被告己○○於警訊中供稱：公司每
    月營業額為一百萬至二百萬元間（八十九年偵字第五五一一號卷第三十三頁背面
    ），而依該二公司與大震公司簽訂之承攬合約書統計，該二公司自八十八年十二
    月二日起，計下單委託大震公司重製系爭錄音著作之音樂光碟片數量達八萬三千
    片，而其中尚未賣出者有經查扣之盜版音樂光碟八千六百三十八片、自市面收回
    之盜版音樂光碟一萬八千九百八十八片，是被告己○○至多乃賣出五萬五千三百
    七十六片，又如前述被告己○○係以每片平均二十至二十五元之價格販售予零售
    商，是被告己○○自八十八年十二月二日起至八十九年三月七日止販賣系爭錄音
    著作音樂光碟之營業額粗估約一百二十餘萬元，平均每月四十萬餘元左右，尚難
    認占公司營業額之主要部分，亦難認被告己○○係恃以維生，公訴人復未更為舉
    證使本院確信被告己○○經營上開二公司獲利之主要來源係來自系爭錄音著作之
    販售，是公訴人認被告所為應依著作權法第九十四條常業罪處斷，容有未洽，惟
    起訴事實相同，爰依法變更起訴法條。被告己○○利用不知情之大震公司員工重
    製系爭錄音著作，係間接正犯。其先後多次重製及交付犯行，均時間緊接，方法
    相同，觸犯構成要件相同之罪，顯係基於概括犯意反覆為之，應依連續犯之規定
    論以一罪，並依法加重其刑。又其所犯著作權法第九十一條第二項之罪及第九十
    三條第三款、第八十七條第二款之罪兩罪間，有方法結果之牽連關係，依刑法第
    五十五條之規定，應從較重之著作權法第九十一條第二項之罪處斷。公訴人就被
    告己○○上開犯行，漏未論以著作權法第九十三條第三款、第八十七條第二款之
    法條，惟於事實欄已明確記載明知為侵害著作權之物而意圖營利而散布之事實，
    本院自應予以審理。爰審酌被告己○○不尊重他人智慧財產權，欠缺法治觀念，
    所為侵害一般社會大眾對法威信的信賴，恐有助長現今社會日益橫行之侵害智慧
    財產權以圖不勞而獲之歪風，且為錦茂公司、吉普公司之實際負責人，卻於查獲
    後立即解散該二公司以規避刑罰，此有該二公司之公司查詢資料在偵查卷可稽，
    犯後態度不佳，未與告訴人達成和解，重製之數量眾多等一切情狀，量處如主文
    所示之刑，以示懲儆，併科罰金部分並諭知易服勞役之折算標準。扣案之盜版音
    樂母片十九片（原扣得二十片，因其中一片於偵查前即遺失，此可參八十九年度
    他字第九一０號卷第十五頁被告己○○之供述自明）、盜版音樂光碟八千六百三
    十六片（其中八百三十三片在大震公司扣得、七千七百四十五片在錦茂公司處扣
    得、五十八片在吉普公司處扣得）、盜版之音樂ＭＯ二片、盜版音樂光碟封面紙
    盒七百張、音樂光碟設計檔案稿光碟片一片、估價單二十張，分別為錦茂公司、
    吉普公司發行之負載系爭錄音著作之音樂光碟，或與該二公司發行該等光碟業務
    相關之物件，應分屬錦茂公司、吉普公司所有，並非屬被告己○○個人所有，至
    扣案之錦茂公司及吉普公司與大震公司壓製光碟合約書及訂單三份係存放於大震
    公司，應屬大震公司所有，本院均無從宣告沒收，併此敘明。
貳、無罪部分：
一、公訴意旨略以：被告丙○○與被告己○○係夫妻，並為吉普公司之負責人，明知
    系爭錄音著作為任詩傑公司享有著作權之錄音著作，未經任詩傑公司同意或授權
    ，不得擅自重製、散布或意圖營利而交付，竟與被告己○○基於共同意圖銷售、
    營利之概括犯意聯絡，自八十八年十二月二日起，與被告己○○連續委由不知情
    之大震員工重製系爭錄音著作為音樂光碟片，並以錦茂公司及吉普公司之名義，
    以平均每片批價新臺幣（下同）二十元至二十五元之價格，販售至光華唱片有限
    公司等唱片零售商，因認被告丙○○涉犯著作權法第九十四條之以犯同法第九十
    一條第二項之罪為常業之罪嫌云云。
二、按犯罪事實應依證據認定之，無證據不得推定其犯罪事實，刑事訴訟法第一百五
    十四條定有明文。訊據被告丙○○堅詞否認有右揭公訴人所指之犯行，辯稱：伊
    僅為吉普公司之掛名負責人，實際業務由其夫被告己○○負責，設立吉普公司僅
    為節稅用，伊沒去過大陸，沒參與大恒電子出版社與錦茂公司簽約之事，被告己○○在家裡跟伊說系爭錄音著作在大陸有與人簽約等語。公訴人認被告丙○○涉
    有上開犯行，無非以被告丙○○曾在錦茂公司之銷貨憑單上主管欄簽章，顯然亦
    參與該公司實際業務經營為據。然查，證人即在錦茂公司任職之員工戊○○於本
    院九十年三月十二日調查時證稱：被告丙○○是吉普公司負責人，但我們對外都
    是以錦茂公司自稱，只有做帳時會用吉普公司名義，被告己○○負責公司的決策
    業務，丙○○沒有處理公司業務等語，證人即大震公司員工乙○○於九十年五月
    十一日本院調查時證稱：我都是和戊○○接洽業務，我知道己○○，但不認識丙○○，錦茂公司負責人是己○○，吉普公司負責人不清楚，因為較少接洽等語，
    可佐證被告丙○○所辯設立吉普公司係為節稅用，被告己○○負責錦茂、吉普二
    公司之決策乙節，尚非無據。又被告己○○重製系爭錄音著作之來源係大恒電子
    出版社在大陸地區所發行之音樂光碟，已如前述，而依內政部警政署檢送被告丙○○之出入境資料所示，其自八十五年一月一日起至本案查獲時止並無出入境紀
    錄，顯然其並未與被告己○○共赴大陸取得重製系爭錄音著作之來源光碟，徵諸
    其與被告己○○為夫妻關係，又無負責公司之主要營運，自不可能一一徵詢被告
    己○○其自大陸地區取回發行之錄音著作是否已獲得授權；又被告丙○○雖曾於
    錦茂公司之銷貨憑單上之主管欄簽名，有該等銷貨憑單為證，但此至多僅能證明
    其知悉錦茂公司有銷售負載系爭錄音著作之光碟片而已，並無從證明其知悉被告
    己○○實未取得發行系爭錄音著作之授權。此外，復查無其他積極證據足認被告
    丙○○涉有公訴人所指之上開犯行，依首開說明，應認被告丙○○之罪嫌尚有不
    足。
據上論斷，應依刑事訴訟法第二百九十九條第一項前段、第三百條、第三百零一條第
一項、著作權法第九十一條第二項、第九十三條第三款、第八十七條第二款，刑法第
十一條前段、第五十六條、第五十五條、第四十二條第三項，判決如主文。
本案經檢察官馮成到庭執行職務
中      華      民      國    九十一    年      十      月      二      日
                                      臺灣臺北地方法院刑事第四庭
                                          法  官  歐陽漢菁
右正本證明與原本無異。
如不服本判決，應於判決送達後十日內，向本院提出上訴狀。
                                          書記官  沈 芳 君
中      華      民      國    九十一    年      十      月      四      日
附錄本案論罪科刑法條全文
著作權法第九十三條：
有下列情形之一者，處二年以下有期徒刑，得併科新臺幣十萬元以下罰金：
一、侵害第十五條至第十七條規定之著作人格權者。
二、違反第七十條規定者。
三、以第八十七條各款方法之一侵害他人之著作權者。
著作權法第九十一條：
擅自以重製之方法侵害他人之著作財產權者，處六月以上三年以下有期徒刑，得併科
新臺幣二十萬元以下罰金。
意圖銷售或出租而擅自以重製之方法侵害他人著作財產權者，處六月以上五年以下有
期徒刑，得併科新臺幣三十萬元以下罰金。
著作權法第八十七條：
有下列情形之一者，除本法另有規定外，視為侵害著作權或製版權：
一、以侵害著作人名譽之方法利用其著作者。
二、明知為侵害著作權或製版權之物而散布或意圖散布而陳列或持有或意圖營利而交
    付者。
三、輸入未經著作財產權人或製版權人授權重製之重製物或製版物者。
四、未經著作財產權人同意而輸入著作原件或其重製物者。
五、明知係侵害電腦程式著作財產權之重製物而仍作為直接營利之使用者。
